【裁判字號】    96,家上,255
【裁判日期】    970123
【裁判案由】    回復繼承權等
【裁判全文】
臺灣高等法院民事判決                 96年度家上字第255號
上  訴  人  戊○○
被上訴人    丙○○
兼訴訟代理  丁○○
人
被上訴人    甲○○
被上訴人    乙○○
前列2人共同
訴訟代理人  劉邦川律師
複代理人    黃尹貞律師
上列當事人間回復繼承權等事件，上訴人對於中華民國96年 8月
10日台灣板橋地方法院95年度家訴字第98號第一審判決提起上訴
，經本院於97年1月9日言詞辯論終結，並判決如下：
    主    文
上訴駁回。
第二審訴訟費用由上訴人負擔。
    事實及理由
一、上訴人主張：
  (一)上訴人之父母為訴外人林月霞與黃成業，由於林月霞生上訴
    人時未與黃成業有婚姻關係，故將上訴人登記為叔叔黃成六
    之婚生子女，再由林月霞將之收養，後黃成業原配去世，再
    娶林月霞為妻，又有一子即被上訴人丙○○，而黃成業與原
    配另收養一子黃衡舟，上訴人已起訴確認與林月霞之收養關
    係無效，並且將之登記為生母，該訴訟已獲勝訴，上訴人另
    訴確認與黃成業間有親子關係，判決理由認上訴人與黃成業
    間親子關係存在，惟無確認利益故將上訴人之訴駁回，上訴
    人持該判決至戶政機關登記卻遭拒絕，上訴人就該部分仍進
    行行政訴訟中。黃成業於民國79年12月 9日過世後，其繼承
    人有上訴人、被上訴人丙○○、及訴外人黃衡舟，嗣黃衡舟
    於87年11月 7日死亡，由其子即被上訴人丁○○繼承，而如
    原判決附表所示遺產（下稱系爭遺產）屬上訴人應繼承黃成
    業的遺產，應繼分為4分之1，惟林月霞、黃衡舟及丙○○就
    系爭遺產以其 3人為黃成業之全部繼承人辦理繼承登記，侵
    害上訴人對黃成業遺產之繼承權，依民法第1146條繼承回復
    請求權規定，請求被上訴人應返回上訴人應繼分4分之1之系
    爭遺產。林月霞於93年5月19日過世，其繼承人應為上訴人
    、丙○○、及林月霞收養之養女即被上訴人甲○○、乙○○
    之被繼承人林淑美，每人應繼分為3分之1，被上訴人未將未
    辦理保存登記之建物即門牌號碼彰化縣彰化市○○街37號及
    39號房屋（以下簡稱系爭房屋）所收取之租金按上訴人之應
    繼分比例分配予上訴人，致上訴人受有租金之損害，依民法
    不當得利之法律關係，被上訴人應返還自林月霞過世即93年
    5月19日起至95年5月18日止，按月以新臺幣（下同）13,500
    元計算共計486,000元之租金不當得利。原審為上訴人敗訴
    之判決，上訴人提起上訴並追加起訴「確認上訴人與黃成業
    間父女關係存在」，追加之訴部分，本院另以裁定駁回。
  (二)上訴聲明：
    1.原判決廢棄。
    2.被上訴人應將上訴人列名為黃成業系爭遺產之遺產繼承人
      。
二、被上訴人方面：
  (一)丁○○、丙○○部分：
    上訴人雖係黃成業之女兒，但屬非婚生子女，未被認領，故
    對黃成業之遺產並無繼承權，上訴人自應舉證其為黃成業之
    婚生子女。且因黃成業於79年12月 9日過世，至今已逾10年
    ，依民法第1146條第 2項規定，上訴人所主張之繼承權應係
    於79年12月 9日即開始繼承，則其回復繼承請求權，自繼承
    始已逾10年，因時效消滅，故上訴人提起本件之訴，實無理
    由。被上訴人丁○○與林月霞並無血緣關係，對林月霞之遺
    產無繼承權，上訴人對丁○○起訴，並無理由。並聲明：駁
    回上訴人之上訴及追加之訴。
  (二)甲○○、乙○○（即林淑美之承受訴訟人）部分：
    黃成業於79年12月 9日死亡，其繼承人林月霞、黃衡舟及被
    上訴人丙○○3人逕於80年2月22日以全部繼承人名義申報遺
    產稅並於同年6月8日及 8月28日就土地部分辦理繼承登記，
    顯係否認上訴人之繼承人資格並排除其對繼承財產之占有、
    管理或處分，其 3人之行為已係侵害上訴人對於黃成業所留
    遺產之繼承權。上訴人於95年 5月18日起訴，距前開80年間
    侵害上訴人繼承權之行為已逾10年，被上訴人以時效為抗辯
    。退步言，縱如上訴人自承於88年間始知悉其真實血緣關係
    ，迄其知悉被侵害之時起至95年5月18日起訴止已逾7年，依
    民法第1146條第2項規定，上訴人之繼承回復請求權已逾2年
    之時效不行使而消滅等語，資為抗辯。並聲明：上訴駁回及
    駁回追加之訴。
三、兩造不爭之事實：
    上訴人主張其為黃成業與林月霞之親生子女等情，業據其提
    出於彰化縣文興高級中學之學生資料及彰化縣民生國民小學
    學童指導記錄表、縣立彰化國民中學學生成績通知書、本院
    臺中分院91年度家上字第106號民事判決等件為證，且經被
    上訴人丁○○、及被上訴人甲○○、乙○○之被繼承人林淑
    美於生前在原法院陳述屬實（原審卷一第106頁），上訴人
    此部分主張，應堪信實。
四、兩造爭點之論述：
  (一)上訴人起訴之聲明為：(1)被告應返還原告 486,000元(2)被告
    應返還原告應繼分4分之1之黃成業系爭遺產。（原審判決書
    第 3頁）。其上訴聲明為：請求被上訴人丁○○、丙○○、
    甲○○、乙○○返還侵奪原告遺產應繼分部分（本院卷第 9
    頁），嗣補充聲明為「請求遺產應繼分部分，更正為請求列
    名為遺產繼承人登記之列」（本院卷第63頁），其聲明不明
    確，審判長於言詞辯論時行使闡明權，問：「列名為遺產繼
    承人列名於何處？」，上訴人答稱：「列名於79年申報之遺
    產之內」，核其真意，訴訟標的仍係繼承回復請求權（本院
    卷第64頁），但對於起訴之聲明「被告應返還原告 486,000
    元」，則未上訴，合先敘明。
  (二)上訴人主張其係黃成業（於79年12月 9日過世）與林月霞所
    生，黃成業逝世後，繼承人有配偶林月霞、上訴人、上訴人
    之胞弟丙○○及黃成業與原配偶黃李阿睞收養之養子黃衡舟
    ，嗣黃衡舟於87年11月 7日死亡，由其子即被上訴人丁○○
    繼承，林月霞於93年 5月19日死亡，由上訴人、被上訴人丙
    ○○、甲○○、乙○○之被繼承人林淑美（林月霞收養之養
    女）繼承，黃成業並遺有系爭遺產，上訴人對黃成業遺產之
    應繼分應為4分之1，惟林月霞、黃衡舟及丙○○逕自以其 3
    人為黃成業之全部繼承人身分申報繼承系爭遺產，並就土地
    部分辦理繼承登記，侵害上訴人對黃成業遺產之繼承權，爰
    依民法第1146條繼承回復請求權規定，請求就系爭遺產應繼
    分部分，列名為遺產繼承人登記之列等情，為被上訴人以前
    詞置辯。經查：黃成業係於79年12月 9日死亡，繼承人有林
    月霞、黃衡舟、丙○○及上訴人，黃衡舟嗣於87年11月 7日
    死亡，由丁○○繼承，林月霞於93年5月19日死亡，由上訴
    人、丙○○、甲○○、乙○○之被繼承人林淑美繼承乙節，
    有上訴人所提繼承系統表及戶籍謄本在卷可稽，又林月霞、
    黃衡舟及丙○○以全部繼承人身分於80年2月22日申報黃成
    業之遺產核定遺產稅額，並就土地部分於80年6月8日及8月
    28日辦理繼承登記，亦有土地登記申請書所附繼承系統表、
    切結書、遺產稅免稅證明、財政部臺灣省中區國稅局遺產稅
    核定通知書及土地謄本等件為證（原審卷一第27頁以下、第
    49頁至91頁），堪信為真。惟按民法第1146條規定「繼承權
    被侵害者，被害人或其法定代理人得請求回復之。前項回復
    請求權，自知悉被侵害之時起，2 年間不行使而消滅；自繼
    承開始時起逾10年者亦同。」，倘林月霞、黃衡舟及丙○○
    因排拒上訴人對黃成業之繼承權，逕行於80年 2月22日由其
    3 人以全部繼承人身分申報黃成業之遺產以核定遺產稅，並
    於80年6月8日及80年 8月28日就土地部分辦理繼承登記，係
    侵害上訴人對黃成業所留系爭遺產之繼承權，惟渠等前開於
    80年間所為侵害上訴人繼承權之行為，迄至上訴人提起本件
    起訴時即95年5月18日止（原審調解卷第3頁之收狀戳在卷可
    參），顯然已逾10年，是以被上訴人抗辯上訴人之繼承回復
    請求權已因逾10年之時效而消滅等語，自屬有據。上訴人自
    承從小就與親生父母親住在一起，但是父親就不是登記為黃
    成業，林月霞在88年之前就有告訴我黃成業是父親，黃成業
    去世就知道、並以孝女身分送別（本院卷第54頁反面、第72
    頁）等語，雖其抗辯林月霞直至88年訴訟以後才肯正式承認
    上訴人之父親為黃成業，其他繼承人在分配黃成業遺產時，
    因上訴人在72年間已出嫁未與之住在一起，故不知道云云（
    本院卷第54頁反面、第72頁反面）。經查：上訴人在黃成業
    逝世時以孝女身分送別，而繼承因被繼承人死亡而開始，民
    法第1147條定有明文，上訴人知悉黃成業死亡之事實，焉能
    諉為不知有繼承權被侵害？按，繼承權是否被侵害，應以繼
    承人繼承原因發生後，有無被他人否認其繼承資格並排除其
    對繼承財產之占有、管理或處分為斷。（司法院大法官釋字
    第437號解釋參照）。不動產登記有公示之作用，上訴人既
    未就黃成業之遺產登記為所有權人（原審卷一第68 ~69頁）
    ，已被排除對繼承財產之占有、管理或處分，上訴人當然知
    悉其繼承權被侵害，縱令上訴人主張林月霞直至88年訴訟以
    後才正式承認上訴人之生父為黃成業乙節為真，迄上訴人95
    年間提起本件訴訟亦已逾2年之期間，被上訴人以罹於時效
    抗辯，洵屬有據。從而，上訴人依繼承回復請求權之法律關
    係請求將上訴人列名為黃成業遺產之遺產繼承人，既經被上
    訴人以時效完成而拒絕給付之抗辯，上訴人之請求，自無從
    准許，應予駁回。
  (三)上訴人上訴之聲明不包括起訴之聲明「被告應返還原告486,
    000元」，本院無庸就該部分為論斷，附此敘明。
五、綜上所述，被上訴人以時效完成抗辯為可採，上訴人本於繼
    承回復請求權請求列名為黃成業遺產之遺產繼承人，不應准
    許。是則原審駁回上訴人之請求，於法並無不合。上訴意旨
    指摘原判決不當，求予廢棄改判，為無理由，應予駁回。
六、本件事證已臻明確，兩造其餘攻擊防禦方法，經審酌後，或
    與本件無涉，或與判決結果不生影響，毋庸一一論列。
七、據上論結，本件上訴為無理由，依民事訴訟法第449條第1項
    、第78條，判決如主文。
中    華    民    國    97    年    1    月    23     日
                    民事第二庭
                        審判長法  官  吳謙仁
                              法  官  李瓊蔭
                              法  官  蘇瑞華
正本係照原本作成。
如不服本判決，應於收受送達後20日內向本院提出上訴書狀，其
未表明上訴理由者，應於提出上訴後20日內向本院補提理由書狀
（均須按他造當事人之人數附繕本）上訴時應提出委任律師或具
有律師資格之人之委任狀；委任有律師資格者，另應附具律師資
格證書及釋明委任人與受任人有民事訴訟法第466條之1第1項但
書或第2項（詳附註）所定關係之釋明文書影本。
中    華    民    國    97    年    1     月    24    日
                              書記官  賴以真
附註：
民事訴訟法第466條之1（第1項、第2項）：
對於第二審判決上訴，上訴人應委任律師為訴訟代理人。但上訴
人或其他法定代理人具有律師資格者，不在此限。
上訴人之配偶、三親等內之血親、二親等內之姻親，或上訴人為
法人、中央或地方機關時，其所屬專任人員具有律師資格並經法
院認為適當者，亦得為第三審訴訟代理人。


司法院資訊處製作；財團法人民間司法改革基金會備份。
